【裁判字號】    98,停,139
【裁判日期】    981231
【裁判案由】    聲請停止執行
【裁判全文】
臺北高等行政法院裁定
                                       98年度停字第139號
聲  請  人  甲○○
            乙○○
            丙○
            丁○○
            戊○○
            己○○
            庚○
            辛○○
            壬○○
            癸○○
            子○○
            丑○○
            寅○○
            卯○○
            辰○○
            巳○○
            午○○
            未○○
            申○○
            酉○○
            戌○○
            亥○○
            天○○○
            地○○
            宇○○
            宙○○
            玄○○
            黃○○
            Ａ○○
            Ｂ○○
            Ｃ○○
            Ｄ○○
            Ｅ○○
            Ｆ○○
            Ｇ○○
            Ｈ○○
            Ｉ○○
            Ｊ○○
            Ｋ○○
            Ｌ○○
            Ｍ○○
            Ｎ○○
            Ｏ○
            Ｐ○○
            Ｑ○○
            Ｒ○○
            Ｓ○○
            Ｔ○○
            Ｕ○○
            Ｖ○○
            Ｗ○○
            Ｘ○○
            Ｙ○○
            Ｚ○○
            ａ○○
            ｂ○○
            ｃ○○
            ｄ○○
            ｅ○○
            ｆ○○
            ｇ○○
            ｈ○○
            ｉ○○
            ｊ○○
            ｋ○○
            ｌ○○
            ｍ○○○
            ｎ○○
            ｏ○○
            ｐ○○
            ｑ○○
            ｒ○○
            ｓ○○
            ｔ○○
            ｕ○○
            ｖ○
            ｗ○○
            ｘ○○
            ｙ○○
上79人共同
訴訟代理人  林石猛  律師
相  對  人  財政部
代  表  人  ｚ○○（部長）住同.
上列當事人間聲請停止執行事件，聲請人聲請停止原處分之執行
，本院裁定如下：
    主  文
聲請駁回。
聲請訴訟費用由聲請人負擔。
    理  由
一、聲請人提起本案聲請之客觀事實經過：
  (一)本案聲請人等原依96年7 月11日修正公布之記帳士法第2 條
    第2 項之規定，取得相對人核發記帳士證書及准予登錄執行
    記帳士業務，而相對人上開行政作為，聲請人定性為「對聲
    請人作成之授益處分」。
  (二)而後因司法院於98年2 月20日作成釋字第655 號解釋，以記
    帳士法第2 條第2 項規定有違憲法第86條第2 款規定意旨，
    應自該解釋公布之日起失其效力。相對人乃作成不利於聲請
    人之「廢止原授益處分」新處分，為此聲請人以該新處分為
    程序標的，提起行政爭訟，並在向本院起訴後，聲請停止該
    「廢止授益處分」新處分之執行（意指暫時停止該處分之規
    制效力，使其等仍能續為記帳士業務活動）。
二、而本院基於下述理由，認聲請人前開請求於法無據，應予駁
    回，爰說明如下：
  (一)行政爭訟法制上之「停止執行」制度為權利暫時保護制度之
    一環，對其制度之理解，首應從行政訴訟法制之暫時權利保
    護制度之認知著手，爰說明如下：
    1.行政訴訟法上之「暫時權利保護」法制，可為以下之分類
      ，即「行政處分之停止執行」（行政訴訟法第116 條至第
      119 條參照）與「保全程序」（行政訴訟法第293 條至第
      303 條參照）；而「保全程序」又可分為「假扣押」與「
      假處分」二大類型，至於「假處分」部分，可再依其功能
      為下述之分類，一為具「保全功能」之假處分；一為具「
      暫時止爭功能」之假處分，茲就此二種功能分述如下：
      (1)具保全功能之假處分：
        此即行政訴訟法第298條第1項所定「公法上之權利因現
        狀變更，有不能實現或甚難實現之虞者，為保全強制執
        行，得聲請假處分」之情形。其聲請人請求法院作成之
        假處分內容，特徵為「現狀之維持」（例如「主張徵收
        無效，發還徵收土地」之聲請人聲請「禁止行政機關對
        該被徵收之土地為事實上或法律上處分行為」之假處分
        ，以便將來獲得勝訴判決後能夠取回該筆土地）。
      (2)具暫時止爭功能之假處分：
        此即行政訴訟法第298條第2項所定「於爭執之公法上法
        律關係，為防止發生重大之損害或避免急迫之危險而有
        必要時，得聲請為定暫時狀態之處分」之情形。其聲請
        人請求法院作成之假處分內容，特徵為「現狀之改變」
        （例如「請領社會救濟金遭拒」之聲請人，以目前生活
        困難，如果不立即取得當月份之救濟金，其生活即可能
        陷入絕境，而聲請「命發給機關暫為當月份給付」之假
        處分，如果將來聲請人本案訴訟敗訴確定，則須將已領
        得之救濟金返還予發給機關。
    2.而所有「暫時權利保護」制度，其審理程序之特徵，均是
      要求有法院在時間壓力下，以較為簡略之調查，程序審查
      當事人提出之有限證據資料，權宜性地、暫時性地決定、
      是否要先給予當事人適當之法律保護（以免將來的保護緩
      不濟急）。因此：
      (1)准許保護之決定制作後，仍容許以終局性之判決加以變
        更。
      (2)甚至在終局判決還沒有作成以前，如果隨著訴訟進行所
        揭露之事實，越來越使法院相信聲請保護之人在實體法
        上根本沒有該「正受暫時保護」之權利存在（或權利範
        圍比聲請者為小），法院也可依職權來撤銷原來之暫時
        性保護（或者是縮小其範圍）。
    3.此外正因為其是暫時性之保護，法院在審查時，更會傾向
      於現有資料之形式外觀審查，並以「利益大小」及「時間
      急迫性」作為權衡因素。換言之，對聲請人之利益影響越
      大，受保護之急迫性越高，則權利形式審查的嚴格性也會
      相對降低。不過即使如此，權利的形式審查仍然要到「使
      法院相信權利大概可能存在」之地步，如果外觀審查結果
      已讓法院形成「主張之權利內容，實體法上很難立足」時
      ，法院仍可駁回其請求。
    4.又有關公私法益之權衡，仍取決於「受保護權利存在之蓋
      然性」與「如果事後證明保護發生錯誤時，社會為此已付
      出之代價有多高」等因素之權衡，實質上仍落在「保護必
      要性」之討論範圍內。至於最終證明私權雖然存在，但保
      護此一私權會讓社會付出太高代價之情況，則是屬於有關
      行政訴訟法第198 條所定情況判決之課題，與暫時權利保
      護制度全然無關。因此千萬不能誤以為暫時權利保護制度
      的公、私法益權衡是指保全之私權利本身與公共利益之取
      捨。
    5.是以行政訴訟法第116 條第2 項所定「行政訴訟繫屬中，
      行政法院認為原處分或決定之執行，將發生難於回復之損
      害，且有急迫情事者，得依職權或依聲請裁定停止執行，
      但於公益有重大影響或聲請人之訴在法律上顯無理由者，
      不得為之」，其構成要件之詮釋，亦須在上開法理架構下
      為之。換言之：
      (1)法院首先要考慮聲請人本案請求在法律上獲得勝訴之蓋
        然性有多高。
      (2)再以個案中「情事急迫程度」與「公私法益之實際權衡
        」等因素，來決定是否要給予聲請人「停止執行原處分
        」之暫時權利保護。
  (二)在確立行政訴訟法制下之暫時權利保護制度法理基礎後，反
    觀本案聲請人之請求，即可斷定其請求內容顯無理由，爰說
    明如下：
    1.針對本案權利存在之蓋然性而言：
      (1)按人民之權利義務大部分都建立在實證法之規範基礎上
        （只能極少數之權利義務可以直接導源於憲法規範），
        因此實證法之修正、變更或廢止，當然會立即造成人民
        權利義務之得喪變更。
      (2)當然人民之權利義務因規範體系之改變而發生變化時，
        是否需給予過渡性之安排，基本上已是一個憲法層次議
        題，在學理上則置於「時際法」議題檢討，並認為立法
        過程中即應為此議題之考量，並為適度之安排（只有在
        立法者不予安排之情況下，才會有由釋憲機關介入之必
        要）。而立法之安排結果，固然有可能基於既得權保障
        之考量，使新法延後適用，或分段適用或安排過渡規範
        。但同樣也有可能基於展望將來之考量，甚至讓新法有
        溯及既往之法律效果。
      (3)簡言之，時際法議題之處理，始終是「法進步性」與「
        法安定性」二種對立規範價值之權衡，並無其中一種規
        範價值必須被絕對貫徹之理。而所謂「既得權保障」或
        「信賴保護原則」基本上也只是「法安定性」之下位原
        則，當然也就沒有絕對化之道理。
      (4)事實上本案聲請人授益處分之權源法規範既然被釋憲之
        司法院宣告為違憲，且自宣告之日起立即失其規範效力
        ，顯見釋憲機關認為該法規範明顯與現行憲政秩序衝突
        ，故不給予任何緩衝期間，讓該法規範立即失效，由此
        可以明瞭，釋憲機關就該法規範廢止所生之時際法議題
        ，在考量實證環境後所為之利益權衡，顯然認為法進步
        性之價值大於法安定性之價值。至此聲請人本案權利存
        在之蓋然性，對司法機關而言，實甚低落，是其本案請
        求之主張顯非有據。
    2.又針對本案之保全必要性而言，聲請人等也從未提出事證
      並「個案式」地具體說明有何難以回復之特殊損害，僅敘
      述人民工作權或財產權等抽象權利將受侵犯，本院無從認
      其有保全之必要性。
  (三)總結以上所述，揆諸前開說明，其停止執行之聲請，不應准
    許。
三、依行政訴訟法第104 條、民事訴訟法第95條、第78條，第85
    條第1 項前段，裁定如主文。
中    華    民    國    98    年    12    月    31    日
                    臺北高等行政法院第六庭
                              審判長法  官  闕  銘  富
                                    法  官  林  育  如
                                    法  官  帥  嘉  寶
上為正本係照原本作成。
如不服本裁定，應於送達後10日內向本院提出抗告狀（須按他造
人數附繕本）。
中    華    民    國    98    年    12    月    31    日
                                    書記官  陳  可  欣


司法院資訊處製作；財團法人民間司法改革基金會備份。
